【裁判字號】    97,台上,6538
【裁判日期】    971218
【裁判案由】    擄人勒贖
【裁判全文】
最高法院刑事判決            九十七年度台上字第六五三八號
上  訴  人  乙○○
選任辯護人  楊國宏律師
上  訴  人  甲○○
                    弄23之1號
選任辯護人  蘇錦霞律師
上列上訴人等因擄人勒贖案件，不服台灣高等法院中華民國九十
七年九月九日第二審更審判決（九十六年度重上更(三)字第一五四
號，起訴案號：台灣台北地方法院檢察署九十一年度偵字第八四
六七、一一七九八號），提起上訴，本院判決如下：
    主  文
原判決撤銷，發回台灣高等法院。
    理  由
本件原判決認定上訴人乙○○、甲○○有其事實欄所載之犯行，
因而撤銷第一審關於上訴人等部分之判決，改判論處上訴人等共
同意圖勒贖而擄人罪刑，固非無見。
惟查：(一)、有罪之判決書，應於理由內記載認定犯罪事實所憑之
證據及其認定之理由，刑事訴訟法第三百十條第一款定有明文。
原判決事實認定，乙○○假藉土地買賣糾紛之名，與已判刑確定
之儲著光謀議，以擄人勒贖方式，迫使丙○○簽署承諾給付新台
幣（下同）二億四千萬元予乙○○之切結書及令丙○○暨其家人
交付贖款，始行放人。儲著光隨即商請甲○○等多人（其餘共同
正犯或通緝中或已判刑確定），共同基於擄人勒贖之犯意，由甲
○○出面將丙○○誘騙至高雄，由儲著光等人予以毆打成傷並剝
奪其行動自由後，即由甲○○撰寫一份丙○○承認曾向乙○○詐
騙土地，願意提供補償之切結書草稿，強迫丙○○抄寫同意分次
給付乙○○共約二億四千萬元之切結書並簽名，再由甲○○代為
整理繕打（見原判決第一頁倒數第三行至第四頁第十七行）。理
由並說明，上訴人等及儲著光等人，「強令丙○○簽立承認二億
四千萬元債務之切結書，作為勒贖金錢之工具，以擄人方式遂行
取贖之目的」，而該份丙○○同意分次給付乙○○二億四千萬元
之切結書，係由甲○○撰擬草稿並於強迫丙○○抄寫、簽名後，
再由甲○○重新繕打。且「乙○○所欲取得之金額高達二億四千
萬元」，因而「迫使丙○○簽署承諾給付二億四千萬元之切結書
」（見原判決第二十二頁第十五行至第十七行、第二十四頁倒數
第三行至第二十五頁第二行、第二十七頁第十一行至第十二行、
第三十一頁第二十二行至第二十四行）。如果無訛，係認丙○○
在該切結書內簽署承諾給付之金額為二億四千萬元。惟依卷內資
料，該切結書係記載：「本人丙○○自民國八十五年五月十日擔
任大日建設董事長期間，從事房地產之工作，因聽從舅謝明滿及
兄長林全成之唆使，三人共同為謀取暴利乃向乙○○、郭乃萍及
郭美伶三人以不法手段詐欺取得土地，並且偽造文書向銀行超額
貸款以建造房屋賺取暴利。三人為成就此不法行為，曾唆使黑道
恐嚇乙○○，期間又以民刑事訴訟誣指乙○○有諸多違法行為，
欲藉此占有前開土地剩餘之六十幾坪部分，使乙○○自民國八十
五年五月迄今不堪其擾，權益受損至深。六年多來，本人深覺不
安，覺得對不起乙○○先生，也對不起家人，為了對當事人有所
交代也避免禍延子孫，本人與當事人乙○○先生協商之後，願對
乙○○先生坦白所有事實，並願履行以下事項以對乙○○先生有
所補償。為了彌補過去種種不正當之行為，所取得之土地暴利，
本人丙○○願意放棄一切法律之權利，只希望良心能好過一點，
並請乙○○先生告知謝明滿、林全成需為此事負責」等語，有該
切結書影本在卷可稽（見偵字第八四六七號卷第一宗第二九七頁
）。縱觀該切結書全文，並未提及二億四千萬元之事。本院第二
次、第三次發回意旨均已指摘及此（見原審更(二)卷第一宗第六頁
背面、更(三)卷第五頁至第六頁）。原判決雖以被害人丙○○於警
詢時指訴：「王明仁隨即拿出紙跟筆，強迫我寫出付款同意書內
容為：1.四月十五日付一億元，2.五月十五日再付一億元，3.剩
下尾款三千多萬元則（擇）日付」。於偵查中亦指訴：「王明仁
拿出紙及筆出來叫我寫切結書內容重點是：本人愧對社會大眾，
他們替社會討回道義，因深感後悔同意付款如下：1.四月十五日
匯入一億元，2.五月十五日匯入一億元，3.尾款三千三百多萬元
……」。而卷附之切結書，於「並願履行以下事項以對乙○○先
生有所補償」下竟空白三行，再接著寫「為了彌補過去種種不正
當之行為」，竟無履行事項，……顯見該切結書係經塗掉付款約
二億四千萬元部分之記載，從而上訴人等確與其他共同正犯強迫
丙○○在該切結書內簽署承諾給付約二億四千萬元至堪認定云云
（見原判決第三十一頁第一行至第二十一行）。似認為「空白三
行」，原係記載丙○○所指訴之1.2.3.點。然而依據丙○○於警
詢時及檢察官偵查中之陳述，上訴人等人要求之金額，合計為二
億三千三百多萬元，並非原判決所認定之二億四千萬元。況丙○
○不曾指訴對方要求二億四千萬元，檢察官起訴書亦無此記載，
原判決自行認定為二億四千萬元，並未說明所憑之依據，已嫌率
斷。又依卷內資料，並無人言及該切結書被塗去三行，而卷附之
切結書，係以打字列印，除第七行與第八行之間距較寬外，其餘
每行之間距均屬一致，依其既定格式必須有四‧八公分之空白方
能容下三行，而該切結書第七行與第八行間之空白僅有三‧二公
分，依其格式僅能容下二行，並非三行。原審自行認定，該切結
書被塗去「三行（似指前揭1.2.3.點）」，但未說明所憑之依據
，亦屬理由不備。(二)、有罪之判決書，其認定之事實及所載之理
由必須互相適合，否則即屬理由矛盾，其判決當然為違背法令。
原判決事實認定，上訴人等與儲著光等人共同以擄人勒贖之方式
，迫使丙○○簽署承諾給付二億四千萬元予乙○○之切結書及令
丙○○「暨其家人」交付贖款，始行放人。嗣上訴人等人除已強
迫丙○○抄寫同意給付二億四千萬元之切結書外，又由儲著光令
丙○○打電話給其岳母陳占、配偶蔡惠珍，準備三百萬元贖人（
見原判決第二頁第二行至第六行、第五頁第七行至第九行）。且
其理由已說明「向被害人之『家屬』勒索財物之過程中，被告（
上訴人，下同）甲○○始終參與其事，自難謂其不知擄人勒贖之
事」、「被告乙○○、甲○○等對被害人丙○○所為之擄人行為
，既為迫使被害人丙○○簽署承諾給付約二億四千萬元之切結書
，以令丙○○『暨其家人』交付贖款，均堪認係基於勒贖之意圖
為之」（見原判決第二十五頁第十一行至第十二行、第三十一頁
第二十二行至第二十四行）。依其論述，似認上訴人等及儲著光
等人除強迫丙○○抄寫同意給付二億四千萬元之切結書外，並已
向丙○○之「家人」勒贖三百萬元。但於說明上訴人等是否成立
擄人勒贖罪之共同正犯時，卻又認為「不含勒贖三百萬元之部分
（即向丙○○之家人勒贖部分）」（見原判決第二十五頁第十六
行至第十七行、第二十七頁第二十一行至第二十二行），顯然自
相矛盾。本院前次發回意旨亦已指摘及此（見原審更(三)卷第六頁
正面、背面），乃更審判決仍抄錄前審（更(二)審）判決，其違誤
之情形依然存在。(三)、原判決事實認定，甲○○明知儲著光應係
以「擄人勒贖」及「傷害」等方式迫使丙○○交付其等所稱賠償
款項，竟基於與儲著光等人共同擄人之犯意，而為本件犯罪（見
原判決第二頁第十一行至第十三行）。但其理由卻說明「甲○○
同意同案（指同案被告，下同）儲著光利用其與被害人丙○○見
面洽談他事之機會向被害人丙○○『催討債務』」、「甲○○改
與被害人丙○○相約至隱蔽之飯店內，以利同案儲著光向被害人
丙○○『催討債務』之情狀，足見被告甲○○斯時應知悉同案儲
著光等人應有以暴力方式剝奪被害人丙○○行動自由以達『催討
債務』之目的」、「甲○○對同案儲著光等人係以毆打及使被害
人丙○○無法任意離去之方式『催討債務』一事，知之甚明」及
「過程中傷害丙○○，……被告甲○○、乙○○並未在場，亦未
動手，縱有在場，亦立刻離去，足見其等二人與其他同案間，並
無行為之分擔，復無……犯意聯絡」（見原判決第二十三頁第六
行至第七行、第十三行至第十七行、第二十四頁第十九行至第二
十一行、第三十頁第七行至第十二行）。亦即其事實係認定，甲
○○與儲著光等人以「擄人勒贖」及「傷害」之方式迫使丙○○
交付贖款；惟其理由卻說明，渠等之目的在於「催討債務」，傷
害丙○○部分，甲○○無犯意聯絡亦無行為分擔。則甲○○等人
之目的，究係在於「擄人勒贖」或「催討債務」？甲○○是否應
就「傷害」丙○○負責？其事實之認定，與理由之說明，顯然自
相矛盾。(四)、原判決事實記載「儲著光以手及球棒一支毆打丙○
○之手、膝蓋等處成傷，乙○○隨即進入亦以丙○○所經營大日
建設公司購入其所有永康市土地價格過低為由，迫使丙○○交付
錢財處理，並逼問丙○○關於前開其等強取所得之以蔡雅紋名義
申領之美商花旗銀行提款卡密碼」，嗣由陳昶翰（已判刑確定）
委請友人，持該強取之提款卡鍵入密碼，領得十二萬元（見原判
決第四頁第三行至第七行、第五頁第十六行至第二十二行）。已
明白認定，儲著光以球棒將丙○○毆打成傷時，乙○○亦進入逼
問丙○○關於所強取之提款卡密碼，並由同夥者以該提款卡及密
碼，領得十二萬元。但其理由，卻說明「無論係強取丙○○所攜
帶之……提款卡……等物，或逼問丙○○有關上開提款卡之密碼
，並由自動提款機取得現金十二萬元，甚至在擄人勒贖過程中傷
害丙○○，……被告甲○○、乙○○並未在場，亦未動手，縱有
在場，亦立刻離去，足見其等二人與其他同案間，並無行為之分
擔，復無……犯意聯絡」云云（見原判決第三十頁第四行至第十
二行）。關於乙○○應否對傷害、強盜而擄人勒贖負責，其事實
之認定，與理由之說明，亦顯然矛盾。(五)、關於上訴人等應共同
負責之範圍，原判決先係謂「無論係強取丙○○所攜帶之行動電
話、現金一萬七千元、提款卡、皮夾及汽車鑰匙等物，或向丙○
○等勒贖三百萬元，抑或逼問丙○○有關上開提款卡之密碼，並
由自動提款機取得現金十二萬元，甚至在擄人勒贖過程中傷害丙
○○，均已由被告甲○○、乙○○與同案儲著光等人擄人勒贖之
犯意聯絡之範圍」（見原判決第三十頁第四行至第九行，以上照
錄原文）。如果無訛，則上訴人等就上開犯罪事實，與儲著光等
人均有犯意聯絡。但其後竟又謂「被告甲○○、乙○○並未在場
，亦未動手，縱有在場，亦立刻離去，足見其等二人與其他同案
間，並無行為之分擔，此外復無其他證據足認被告二人與其他同
案間有事前之犯意聯絡」云云（見原判決第三十頁第九行至第十
二行）。則上訴人等與儲著光等人，就前揭犯罪事實，究竟有無
犯意聯絡？前後亦顯然自相矛盾。(六)、共同正犯中之部分行為人
於實行犯罪行為時，經其中之一方以錄音、錄影方式存證，而非
出於不法目的者（例如以錄音設備，錄存擄人勒贖、恐嚇之電話
；以錄影設備，錄存竊盜、侵入住宅之過程等），係以錄音、錄
影設備之機械作用，忠實保存該犯罪行為過程之紀錄，屬於刑事
訴訟法第一百六十五條之一第二項所稱之「證物」，非同法第一
百五十九條第一項所稱之「被告以外之人於審判外之言詞或書面
陳述」。原判決認為「被告乙○○、同案儲著光、被害人丙○○
於西子灣賓館之對話錄音及其譯文，核屬被告乙○○以外之人於
審判外之言詞陳述，且被告乙○○辯護人於本院（指原審）準備
程序及審理程序中對上開對話錄音及其譯文表示不具證據能力，
依上開規定（諒係說明之誤），此部分證據對被告乙○○自無證
據能力」云云（見原判決第八頁第十九行至第二十三行）。將被
告本人夥同共同正犯之部分人，對被害人實行擄人勒贖行為時，
與被害人間之對話錄音，認定係被告以外之人於審判外之言詞陳
述，不具證據能力，已有嚴重誤解。況且，原判決於理由指駁乙
○○所辯未參與本件擄人勒贖為不可採時，復援引該對話錄音採
為不利於乙○○之證據，謂「關於被告乙○○部分，訊據被告乙
○○雖否認有委託同案儲著光處理與被害人丙○○所經營大日建
設公司間糾紛之情事，並稱於五月九日在西子灣賓館始第一次見
到同案儲著光等人云云，然觀諸斯時被告乙○○與同案儲著光、
被害人丙○○間之對話內容，被告乙○○、同案儲著光初始均一
致要求被害人丙○○須提供其兄林全成或其舅謝明滿之聯絡方式
，被告乙○○在場並未表示異議或速為離去」等語（見原判決第
二十五頁第十八行至第二十五行），認為乙○○確有參與。關於
前揭對話錄音，究竟有無證據能力，前後亦顯然自相矛盾。(七)、
已受請求之事項未予判決者，其判決當然為違背法令，刑事訴訟
法第三百七十九條第十二款定有明文。本件經第一審判決後，檢
察官對於甲○○、乙○○均提起上訴，除指摘第一審判決關於甲
○○部分適用法則不當外，並指摘第一審判決關於乙○○部分量
刑過輕（見原審上訴卷第一宗第八十三頁正面、背面、第八十四
頁背面）。乃原判決雖在當事人欄列檢察官為上訴人，並說明檢
察官對於「指摘甲○○係擄人勒贖之共同正犯部分之上訴有理由
」（見原判決第三十二頁第五行至第八行），但對於檢察官關於
乙○○部分之上訴，指摘第一審判決量刑過輕，有無理由，未予
論及，有已受請求之事項未予判決之違法。本院前次發回意旨亦
已指摘及此（見原審更(三)卷第七頁背面），乃更審判決仍抄錄前
審（更(二)審）判決，其違誤之情形依然存在。以上或為上訴意旨
指摘所及，或為本院得依職權調查之事項，應認原判決仍有撤銷
發回更審之原因。
據上論結，應依刑事訴訟法第三百九十七條、第四百零一條，判
決如主文。
中    華    民    國  九十七  年   十二   月   十八   日
                      最高法院刑事第七庭
                          審判長法官  謝  俊  雄
                                法官  陳  世  雄
                                法官  魏  新  和
                                法官  吳  信  銘
                                法官  徐  文  亮
      本件正本證明與原本無異
                                      書  記  官
中    華    民    國  九十七  年   十二   月  二十二  日
                                                Ａ


司法院資訊處製作；財團法人民間司法改革基金會備份。
